【裁判字號】    99,簡,92
【裁判日期】    990611
【裁判案由】    水利法
【裁判全文】
臺北高等行政法院判決
                                        99年度簡字第92號
原      告  甲○○
被      告  經濟部
代  表  人  乙○○○○○○住同上
訴訟代理人  戊○○○○○○○○○○
            丁○○
            丙○○
上列當事人間水利法事件，原告不服行政院中華民國98年12月23
日院臺訴字第0980097735號訴願決定，提起行政訴訟，本院判決
如下：
    主  文
原告之訴駁回。
訴訟費用由原告負擔。
    事實及理由
一、程序事項：本件因屬不服行政機關所為罰鍰處分而涉訟，其
    標的之金額合計為新臺幣（下同）10萬元，係在40萬元以下
    ，依行政訴訟法第229 條第1 項第2 款規定，應適用簡易程
    序，本院並依同法第233 條第1 項規定，不經言詞辯論，逕
    行裁判。
二、事實概要：被告經濟部以原告未經許可，在南投縣竹山鎮○
    ○○段清水溪河川區域內飼養牲畜，違反水利法第78條之1
    第6 款規定，經被告水利署第四河川局（下稱第四河川局）
    於民國（下同）98年4 月24日查獲，乃以98年6 月26日經授
    水字第09820284330 號處分書處原告罰鍰10萬元，並限於98
    年7 月15日前回復原狀、拆除、清除、廢止違禁設施（下稱
    原處分）。原告對罰鍰部分不服，以其於76年即在南投縣竹
    山鎮○○○段285-1 號及320-152 地號土地（下稱系爭土地
    ）上經營養鴨事業，已逾20年，第四河川局曾據以告訴其竊
    佔土地，但經臺灣南投地方法院檢察署檢察官97年度偵字第
    5352號為不起訴處分，本件被告再以違反水利法規定處罰，
    實有不當云云，提起訴願，經遭訴願決定駁回，遂提起本件
    行政訴訟。
三、本件原告起訴主張略以：
（一）原告自76年向蘇姓農民承讓系爭土地，地上既無林木，亦
      非河川地，狀如荒原，疑似原野地，原告在此經營養鴨事
      業，經南投縣政府核可登記，二十餘年均無發生租地使用
      之爭議。延至78年間政府辦理大鞍、瑞竹、頂林三林業生
      產合作社租地專案放領林地測量時，方知系爭土地為林務
      局轄之林班地。原告隨即依「臺灣省省有林地清理放租作
      業要點」規定向林務局申請租用，經審「暫緩辦理放租」
      。爾後林務局為主張管理權，向臺灣南投地方法院提告侵
      佔、竊佔系爭土地，經臺灣南投地方法院檢察署檢察官以
      93年度偵字第3284號為不起訴處分。97年第四河川局為整
      治河川，將系爭土地部分規劃為水利用地，因屬尚未編定
      土地，故無水利用地之界線，面積亦僅概括向地政事務所
      登記部分為水利用地，第四河川局據以提告原告竊佔土地
      ，經臺灣南投地方法院檢察署檢察官以97年度偵字第5352
      號為不起訴處分書。
（二）所謂「違法」、「違規」應先有法律、法規存在，亦必須
      行為人觸犯既定之法律法規才能認定適用。原告於76年起
      延續使用已20餘年均屬林務局所轄之林班地，並非水利用
      地，自無違反水利法之可能。97年間第四河川局逕行規劃
      部分為水利用地，既無通知原告，亦無勸導，對既有的地
      上物亦不協商處理，就裁定原告違反水利法之處罰，殊不
      知後法不能追逆前行為之法理。又訴願決定對原告所論及
      之事實及理由均未加以斟酌，即裁定「原處分應予維持」
      ，實讓人有政府霸權之慨。
（三）復因物價波動，飼料暴漲，原告之養鴨場已無法經營，現
      已放棄飼養。
（四）綜上所述，顯見訴願機關及被告認事用法違誤，聲明求為
      判決：１、訴願決定及原處分關於10萬元罰鍰部分均撤銷
      。２、訴訟費用由被告負擔。
四、被告抗辯則以：
（一）依水利法第78條之1 第6 款規定，於河川區域內飼養牲畜
      應經許可。其有違反者，應依同法第93條之2 第4 款規定
      處新台幣10萬元以上50萬元以下罰鍰，另得依同法第93條
      之4 規定，主管機關得限期令行為人回復原狀、拆除、清
      除或適當處分其設施或建造物。
（二）查原告於南投縣竹山鎮○○○段清水溪河川區域內公有地
      ，未經河川管理機關許可飼養鴨群。於98年4 月24日上午
      11時，為被告水利署第四河川局查獲並製作現場取締紀錄
      ，該行為已違反水利法第78條之1 第6 款規定，被告爰依
      同法第93條之2 第4 款、第93條之4 及經濟部辦理違反水
      利法案件裁罰要點第5 點及附表1 第18款規定，以原處分
      書，裁處原告罰鍰10萬元整，並限其於98年7 月15日前回
      復原狀。
（三）有關原告起訴主張並無理由，被告再說明如下：
  １、查本案該違規地點，係經台灣省政府於87年5 月1 日以府
      建水字第142178號公告為中央管河川濁水溪之支流清水溪
      河川區域內之公有土地，原告未經許可飼養鴨群有第四河
      川局98年4 月24日取締紀錄附卷，其違規使用公有地面積
      約58,870平方公尺（遠超過其所稱南投縣竹山鎮○○○段
      320-152 地號及同段285-1 地號2 筆公有土地數倍）。第
      四河川局於97年間查得系爭土地上有佔用使用之情形後，
      即於97年6 月18日以水四管字第09702012360 函送南投縣
      政府警察局偵辦，案件雖經臺灣南投地方法院檢察署檢察
      官以原告之違法占用行為已逾竊占罪10年之追訴權時效，
      爰於98年2 月17日為不起訴處分，惟因其同時涉及違反水
      利法，且經該局於98年4 月24日至現場查看，原告仍持續
      其違法之飼養行為，爰作成取締紀錄，並以其違反水利法
      第78條之1 第6 款規定甚為明確，故依行政罰法第26條之
      規定為行政法上之裁罰，並無違誤。
  ２、至原告主張其經南投縣政府依農業管理機關權責於94年5
      月5 日依畜禽飼養登記管理辦法核發畜禽飼養登記證部分
      ，僅得証明其飼養牲畜之行為業經縣市政府核准發給登記
      認証，惟並未有河川管理機關之許可，且經查該登記證亦
      有備註：「本證係准許申請人以登記之事項為飼養作為，
      如有其他違法情事概依相關法令規定辦理。」故原告有無
      飼養登記證，與有無水利法第78條之1 第6 款規定之許可
      係屬二事。另其飼養設施已因大水沖毀等情，亦僅其違法
      行為已終止，及有無回復原狀之義務而已，並無解於其行
      為之違法性，並此陳明。
（四）綜上，原告確係於河川區域內未經河川管理機關許可飼養
      牲畜，已違反水利法第78條之1 第6 款規定，依法所作處
      分及訴願決定，並無違誤，原告主張為無理由，故答辯聲
      明：１、駁回原告之訴。２、訴訟費用由原告負擔。
五、本件應適用之法律及本院見解：
（一）按「河川區域內之下列行為應經許可：一、施設、改建、
      修復或拆除建造物。二、排注廢污水或引取用水。三、採
      取或堆置土石。四、種植植物。五、挖掘、埋填或變更河
      川區域內原有形態之使用行為。六、圍築魚塭、插、吊蚵
      或飼養牲畜。七、其他經主管機關公告與河川管理有關之
      使用行為。」「有下列情形之一者，處新臺幣十萬元以上
      五十萬元以下罰鍰：…… 四、違反第五十四條之一第一
      項第五款、第六十三條之五第一項第五款、第七十八條之
      一第六款、第七十八條之三第一項第五款規定，種植或採
      伐植物、飼養牲畜、養殖水產物、圍築魚塭、插、吊蚵或
      其他養殖行為者。」水利法第78條之1 、第93條之2 第4
      款定有明文。故未經許可在河川區或內為養殖鴨隻行為，
      即應依法裁罰。
（二）又前開水利法第78條之1 所稱「應經許可」，乃指應經水
      利主管機關許可，其許可要件除須具備申請書件外，更須
      考量河川之穩定及地形變遷，不影響水流、通水斷面等因
      素，以維護水道之安全等。查本件被告於南投縣竹山鎮○
      ○○段清水溪河川區域內飼養鴨隻行為，並未經主管機關
      同意為原告自認，並經被告指證明確，足認為真實；從而
      原告雖提出南投縣政府核發之飼養登字第100001264號畜
      禽飼養記證主張其飼養鴨隻經過許可，然原告未經水利主
      管機關許可，擅自公告之河川地養殖鴨隻，參照上開規定
      ，仍屬違反水利法規定，應先敘明。
六、前開事實概要欄記載，及原告主張76年間向蘇姓農民承讓之
    系爭土地，為有土地，管理人為行政院農業委員會林務局等
    事實為兩造所不爭執，並有原告提出之臺灣南投地方法院檢
    察署檢察官93年度偵字第3284號不起訴處分書、臺灣南投地
    方法院檢察署檢察官97年度偵字第5352號不起訴處分書、竹
    山鎮○○○段320-152 地號及285-1 地號土地登記謄本、南
    投縣政府畜禽飼養登記證（飼養登字第10 0001264號）、被
    告提出之經濟部水利署第四河川局執行違反水利法現場取締
    紀錄及圖片等各一件（均為影本）可證，自堪信為真實。
（一）次查原告在南投縣竹山鎮○○○段清水溪河川區域內公有
      土地，設置養鴨池等設施養殖鴨隻，經被告於97年間查獲
      後，於97年6 月18日以水四管字第09702012360 函送南投
      縣政府警察局偵辦，雖經臺灣南投地方法院檢察署檢察官
      以原告之違法占用行為已逾竊占罪10年之追訴權時效，並
      於98年2 月17 日 處分不起訴；被告乃於98年4 月24日至
      現場查看，並測量作成取締紀錄，經查明原告違規使用公
      有河川地面積高達58,870平方公尺等事實，亦據被告陳述
      明確，並提出第四河川局97年6 月18日水四館字第097020
      12360 號函、南投縣政府警察局刑事警察大隊偵察第三隊
      97年9 月16日偵訊調查筆錄、南投縣政府警察局刑事警察
      大隊偵三隊蒐證現場相片、南投縣竹山鎮○○○段320-15
      2 地號與原告畜牧設施位置圖各一件附原處分卷及本院卷
      可查，自足認為真實；原告未提出證據，空言陳稱曾向系
      爭土地管理人行政院農業委員會林務局洽租，但未獲同意
      意，進而推認主張非無權占用公有河川地地或有權占用云
      云，均顯不足採。
（二）原告養殖鴨隻之系爭土地，位於南投縣竹山鎮○○○段清
      水溪河川區域內公有地，且經台灣省政府於87年5 月1日
      以府建水字第142178號公告為中央管河川濁水溪之支流清
      水溪河川區域內，亦有原告提出之臺灣省政府公報87年夏
      字第34期、清水溪第464,465 號河川圖籍等件附原處分卷
      及本院卷可查，亦足認為真實。上開河川區域既經政府於
      87年間公告，原告即應知悉，且有義務知悉，從而原告於
      本件主張不知系爭養鴨土地位於河川區云云，亦不足採。
七、查本件事實詳如上述，即原告未經水利主管機關許可，在南
    投縣竹山鎮○○○段清水溪河川區域內（如本院卷第66頁附
    圖範圍）合計約58,870平方公尺飼養鴨群，參照上開說明，
    被告認原告違反水利法第78條之1 第6 款規定，並同法93條
    之2 第4 款規定，處以法定最低罰鍰，依法有據。
（一）本件原告竊佔國有土地養鴨行為，業經臺灣南投地方法院
      檢察署檢察官97年度偵字第5352號不起訴處分書，以竊佔
      行為逾10年追訴權時效，而為不起訴處分；而本乃原告違
      反水利法之行政裁罰，核無違行政罰法第26條及第27條規
      定（即通稱一罪兩罰），應先敘明。
（二）按行政罰法第8 條規定：「不得因不知法規而免除行政處
      罰責任。但按其情節，得減輕或免除其處罰。」其立法理
      由略以：「本條係規定行為人因不瞭解法規之存在或適用
      ，進而不知其行為違反行政法上義務時，仍不得免除行政
      處罰責任。然其可非難程度較低，故規定得按其情節減輕
      或免除其處罰。」故前開法律所稱「不知法規」，係指行
      為人不知法規所「禁止」或「要求應為」之行為或不行為
      義務為何而言，並非指違反行政法上義務行為人必須要對
      自己的行為究係違反何法規之規定有所認知。是以，行為
      人如已知悉法規所禁止或要求應為之行為義務為何，就該
      違反行政法上義務之行為而言，行為人即已具備不法意識
      （違法性認識），應無行政罰法第8 條但書適用之餘地。
      查本件原告養殖鴨隻之系爭土地位於河川區域業經公告在
      案如上述，從而原告稱不知在上開土地上養殖鴨隻違法云
      云，參照前述說明，即不能以不知法律而免除其行政責任
      ，亦應予敘明。
（三）又原告主張其於系爭土地上飼養鴨隻經刑事不起訴處分，
      而系爭土地編為河川區域又未通知原告，是本件裁處違法
      云云。惟查：
  １、本件系爭土地早經於87年間即公告為河川區域詳如上述，
      而公告者，即對不特定之多數人公示週知之意，故原告於
      公告後，理應知悉系爭土地為河川地。乃原告以未經土地
      登記簿謄本記載，伊不知系爭土地為河川地，故本件裁罰
      違法云云，核不足採。
  ２、至於經臺灣南投地方法院檢察署檢察官二件竊佔不起訴處
      分書，充其量，至多僅認為原告刑事竊佔罪之刑事追訴權
      罹於時效，並非否認本件原告有違反行政法（水利法）之
      事實，兼查本件復無一事兩罰情事，詳如上述。綜上可知
      ，本件原告前開抗辯均無理由。
八、據上，本件原告未經水利主管機關許可，在南投縣竹山鎮○
    ○○段清水溪河川區域內飼養鴨群，經被告於98年4 月24日
    現埸查獲，並依前揭水利法規定，裁罰原告最低罰鍰10萬元
    部分，並無違法，訴願決定遞予維持，核無不合。原告訴請
    就原處分有關罰鍰部分撤銷，為無理由，應予駁回。
綜上，本件原告之訴為無理由，依行政訴訟法第233 條第1 項、
第236條、第98條第1 項前段，判決如主文。
中    華    民    國    99    年     6    月   11     日
                  臺北高等行政法院第一庭
                                  法  官   洪遠亮
上為正本係照原本作成。
本件以訴訟事件所涉及之法律見解具有原則性者為限，始得於本
判決送達後20日內向本院提出上訴狀並表明上訴理由，如已於本
判決宣示後送達前提起上訴者，應於判決送達後20日內補具上訴
理由（均按他造人數附繕本），且經最高行政法院許可後方得上
訴。
中    華    民    國    99    年     6    月   11     日
                                  書記官   陳德銘

司法院資訊處製作；財團法人民間司法改革基金會備份。
